最高法院刑事判決　　　　　　　　　 111年度台上字第2154號
上　訴　人　劉峻瑋



　　　　　　王美真


上列上訴人等因違反毒品危害防制條例案件，不服臺灣高等法院
中華民國111 年1月26日第二審判決（110年度上訴字第3209號，
起訴案號：臺灣新北地方檢察署109年度偵字第26466號），提起
上訴，本院判決如下：
    主  文
原判決關於劉峻瑋部分均撤銷，發回臺灣高等法院。
王美真之上訴駁回。
    理  由
壹、撤銷發回即劉峻瑋部分
一、本件原判決撤銷第一審關於上訴人劉峻瑋部分之有罪判決，
    改判仍論處劉峻瑋如原判決附表（下稱附表）一編號1至3所
    示之共同販賣第一級毒品3 罪刑，及附表二編號1、2所示之
    販賣第一級毒品2 罪刑，並定應執行有期徒刑12年及諭知沒
    收。固非無見。
二、判決不適用法則或適用不當者，為違背法令，刑事訴訟法第
    378 條定有明文。又販賣第一級毒品者，其法定刑為死刑或
    無期徒刑；處無期徒刑者，民國109年7月15日修正施行之毒
    品危害防制條例第4條第1項，將修正前得併科新臺幣（下同
    ）2千萬元以下罰金，提高為得併科3千萬元以下罰金。又死
    刑減輕者，為無期徒刑；無期徒刑減輕者，為20年以下15年
    以上有期徒刑；有期徒刑減輕者，減輕其刑至2分之1。但同
    時有免除其刑之規定者，其減輕得減至3分之2；有2 種以上
    刑之減輕者，遞減之；有2 種以上刑之減輕者，先依較少之
    數減輕之；犯罪之情狀顯可憫恕，認科以最低度刑仍嫌過重
    者，得酌量減輕其刑；酌量減輕其刑者，準用減輕其刑之規
    定；依法律減輕者，仍得依刑法第59條規定酌量減輕其刑，
    刑法第64條第2項、第65條第2項、第66條、第70條、第71條
    第2 項、第59條、第73條、第60條分別定有明文。故刑法第
    59條規定之最低度刑，除法定最低本刑外，如遇有其他2 種
    以上法定減輕之事由者，自係指適用其他法定減輕事由遞減
    其刑後之最低度刑而言。從而，刑法第59條規定酌量減輕其
    刑，係以犯罪之情狀顯可憫恕，認科以最低度刑仍嫌過重者
    為要件，倘法院審認符合此揭規定之要件而予以減刑者，其
    科刑之範圍自應低於原法定最低刑度，再依上開規定先適用
    其他法定減輕事由遞減其刑後之最低度刑，始為合法，倘有
    違反，自有判決適用法則不當之違背法令。
三、刑法第59條酌量減輕其刑之規定，係推翻立法者之立法形成
    ，就法定最低度刑再予減輕，為司法之特權，適用上自應謹
    慎，未可為常態，其所具特殊事由，應使一般人一望即知有
    可憫恕之處，非可恣意為之。本件原判決認定關於劉峻瑋所
    為共同（附表一編號1至3）、單獨（附表二編號1、2）販賣
    第一級毒品共5 罪刑，均有刑法第59條之適用。惟對劉峻瑋
    上開犯行，原判決以其於偵審中均自白犯罪及供出毒品來源
    因而查獲其他正犯，已先依修正前（附表一編號1至3及附表
    二編號1 共4罪）、後（附表二編號2之罪）毒品危害防制條
    例第17條第2項、第1項規定，遞減其刑。然因修正前、後同
    條例第4條第1項之規定，販賣第一級毒品罪之法定最輕本刑
    均為無期徒刑，依修正前、後同條例第17條第2 項減輕其刑
    ，其法定最輕本刑至多可減為15年有期徒刑，再依同條第 1
    項同時有免除其刑之規定，遞減其刑，依法至多得遞減至 3
    分之2，其最輕本刑即可遞減至5年以上有期徒刑。倘再適用
    刑法第59條規定酌減其刑，則應量處2年6月以上未滿5 年有
    期徒刑，方為適法。劉峻瑋上開販賣第一級毒品5 罪，原審
    如認以量處5 年以上有期徒刑之刑度為適當，自無依刑法第
    59條再酌量減輕其刑之必要。然原判決宣處劉峻瑋上開5 罪
    ，皆適用刑法第59條而均量處有期徒刑7年8月，顯非適法，
    已有適用法則不當之違法。且如前所述，劉峻瑋是否仍有原
    判決所載情輕法重而須再酌量減輕其刑之刑罰減輕事實存在
    ？即有調查釐清之必要，原判決未及於理由內對此加以論敘
    說明，亦有證據調查職責未盡及判決理由欠備、矛盾之違誤
    。
四、以上或為劉峻瑋上訴意旨所指摘，或為本院得依職權調查之
    事項。又因原判決上述違法情形，已影響於關於量刑事實之
    認定，本院無從據以為法律適用，復影響當事人之科刑辯論
    權，且為維護劉峻瑋之審級利益，應認原判決關於劉峻瑋部
    分，有撤銷發回原審法院更審之原因。又關於劉峻瑋販賣第
    一級毒品5 罪刑部分，既經本院撤銷發回，為避免該罪應宣
    告沒收部分，與發回後原審法院所為之判決結果，發生裁判
    歧異之情形，關於原判決諭知相關沒收部分，亦一併撤銷發
    回。
貳、上訴駁回即王美真部分
一、按刑事訴訟法第377 條規定，上訴於第三審法院，非以判決
    違背法令為理由，不得為之。是提起第三審上訴，應以原判
    決違背法令為理由，係屬法定要件。如果上訴理由書狀並未
    依據卷內訴訟資料，具體指摘原判決不適用何種法則或如何
    適用不當，或所指摘原判決違法情事，顯與法律規定得為第
    三審上訴理由之違法情形，不相適合時，均應認其上訴為違
    背法律上之程式，予以駁回。
二、本件原判決維持第一審關於論上訴人王美真以如附表一編號
    1 至3所示之共同販賣第一級毒品（均累犯）3罪，均處有期
    徒刑7年8月，並定應執行有期徒刑8年4月及諭知相關沒收之
    判決，駁回其在第二審之上訴。已詳述憑以認定犯罪事實之
    依據及如何審酌量刑之理由。
三、刑之量定及酌定應執行之刑期，均屬事實審法院得依職權裁
    量範疇。又同案被告之共同正犯，參與情節不同，亦無從比
    附援引執以指摘量刑不當。原判決已說明王美真於本案販賣
    第一級毒品之次數為3 次，對象僅3人，販賣金額為1,000元
    ，金額非鉅，其藉此所獲得之利益更難與中大盤商、毒梟販
    毒規模相提並論，認縱依修正前毒品危害防制條例第17條第
    2 項之規定，減輕王美真之刑後科予最低刑度15年以上有期
    徒刑，仍難謂無情輕法重之憾，衡情不無可憫，爰其上開販
    賣第一級毒品3 罪，皆依刑法第59條規定酌減其刑。並敘明
    王美真前於109 年間因施用毒品案件，經臺灣新北地方法院
    以108 年度審簡字第1246號判決判處有期徒刑2月、5月，應
    執行有期徒刑6 月確定，並於109年4月22日易科罰金執行完
    畢，有臺灣高等法院被告前案紀錄表在卷為憑，王美真於受
    徒刑執行完畢，5 年內再犯本件有期徒刑以上之各罪，依刑
    法第47條第1項之規定，均為累犯。另參以司法院釋字第775
    號解釋意旨，審酌王美真前已因施用毒品案件而經法院判處
    徒刑執行完畢，理應產生警惕作用而提升自我控管能力，不
    再觸犯有期徒刑以上之罪，然而王美真卻故意再犯不法罪責
    內涵更高之如附表一編號1 至3所示販賣第一級毒品3罪刑，
    足見其對於刑罰之反應力薄弱，具有特別惡性，除法定本刑
    死刑、無期徒刑不得加重外，爰均依刑法第47條第1 項規定
    加重其刑等旨。復載敘第一審係以王美真之責任為基礎，審
    酌其犯罪情節暨刑法第57條所列各款事項，而為量刑及定應
    執行刑，既未逾越先依累犯規定加重死刑、無期徒刑以外之
    法定刑，再依行為時即修正前毒品危害防制條例第17條第 2
    項、刑法第59條規定遞予減輕其刑後之法定刑度，及刑法第
    51 條第5款規定範圍，無違公平正義情形，而予以維持之理
    由。無違公平正義情形，屬其刑罰裁量權之適法行使，且其
    量定均屬從輕，趨近法定最低刑度，並未違背司法院釋字第
    775 號解釋意旨所示違反比例、罪刑相當原則，不容任意指
    摘原審有量刑過重之違法。
四、王美真上訴意旨置原判決之論敘於不顧，仍謂：原審論以累
    犯，並加重其刑，違反司法院釋字第775 號解釋意旨，且有
    關毒品來源及交易對象、數量、金額，均由男友劉峻瑋決定
    ，伊僅聽從劉峻瑋指示交付毒品及收取對價，並無實際獲利
    ，犯罪分工僅屬次要角色，情輕法重，原審量刑過重，應再
    酌減其刑等語。經核均係對原審量刑職權之適法行使，徒以
    自己之說法，重為爭執，任意指為違法，並非依據卷內訴訟
    資料執為指摘之適法第三審上訴理由，與法律規定得為第三
    審上訴理由之違法情形，不相適合。其上訴違背法律上之程
    式，應予駁回。
據上論結，應依刑事訴訟法第397 條、第401條、第395條前段，
判決如主文。
中    華    民    國   111    年    5     月    4     日
                  刑事第九庭審判長法  官  蔡  彩  貞  
                                  法  官  鄧  振  球  
                                  法  官  周  盈  文  
                                  法  官  蔡  廣  昇  
                                  法  官  梁  宏  哲  
本件正本證明與原本無異
                                  書記官
中    華    民    國   111    年    5     月    11    日